台灣彰化地方法院民事判決　九十二年度簡上字第一三一號
　　上　訴　人　　　庚○○
　　被上訴人　　　　辛○○
　　　　　　　　　　己○○
　　訴訟代理人　　　甲○○
　　被上訴人　　　　戊○○
　　　　　　　　　　丁○○
右當事人間請求給付會款事件，上訴人對於中華民國九十二年九月四日本院北斗簡易
庭九十一年度斗簡字第一０四號判決提起上訴，本院於九十三年四月二十一日言詞辯
論終結，判決如左：
    主      文
上訴駁回。
第二審訴訟費用由上訴人負擔。
    事      實
甲、上訴人方面：
一、聲明：（一）原判決廢棄。（二）被上訴人在第一審之訴及假執行的聲請均駁回
    。
二、陳述：除引用與原判決記載相同的陳述外，補充陳述稱：
（一）上訴人得標後，會首丙○○僅交付會款十萬元予上訴人，約尚積欠二十萬元未
      為給付。上訴人乃於九十年五、六月間，與丙○○約定，以此丙○○積欠的二
      十萬元抵繳上訴人應繳的死會會款，故上訴人已繳清死會會款，被上訴人等請
      求上訴人給付會款，並無理由。
（二）上訴人所以願意參加合會，乃相信會首及其他合會成員，彼此互助。不料，竟
      遭人利用，將個人與會首的債務轉嫁到合會成員身上，使上訴人蒙受財產上損
      失。此不但違反誠信原則，且破壞合會基於彼此互助的善良風俗。
三、證據：除引用原審提出的證據外，補聲請訊問證人黃榮瑞。
乙、被上訴人方面：
一、聲明：被上訴人辛○○、己○○、戊○○均請求駁回上訴，被上訴人丁○○未於
    最後言詞辯論期日到場，其以前到場則聲明請求駁回上訴。
二、陳述：被上訴人辛○○、己○○、戊○○部分，引用與原判決記載相同的陳述，
    ，並補充如下陳述，被上訴人丁○○未於最後言詞辯論期日到場，然其以前到場
    所為補充陳述則如下所述：
（一）上訴人雖陳稱會首僅交付其會款十萬元等語，但此乃上訴人與會首兩人間的債
      權債務關係，與被上訴人等全然無關。故被上訴人等依民法第七百零九條之九
      規定，請求上訴人給付會款，即屬於法有據。
（二）被上訴人己○○、戊○○、丁○○另陳稱未曾聽聞會首及上訴人間有抵繳死會
      會款的協議。
    理      由
一、被上訴人丁○○經合法通知，無正當理由未於言詞辯論期日到場，本院查無民事
    訴訟法第三百八十六條所列各款情形，因依上訴人的聲請，由其一造辯論而為判
    決。
二、被上訴人戊○○、辛○○、己○○、丁○○起訴主張被上訴人等於民國九十年四
    月二十日參加以原審被告丙○○為會首的合會（會單將被上訴人戊○○誤載為程
    清泉），該合會每會會款新台幣二萬元，採內標制，會期自九十年四月二十日起
    ，到九十一年十一月二十日止，於每月之二十日開標，被上訴人戊○○及丁○○
    各參加一會，辛○○參加二會，己○○參加三會，均未標取，為活會會員，上訴
    人則參加一會，並已於九十年五月二十日得標，詎原審被告丙○○竟於九十年九
    月間停止標會，尚餘十五期不能繼續進行，依民法第七百零九條之九規定，上訴
    人即應給付各期會款予被上訴人等，會首丙○○並應與上訴人負連帶責任，然上
    訴人竟遲不給付，且其數額又已達兩期總額，被上訴人等自得向上訴人及丙○○
    請求連帶給付全部（十五期）會款，爰依合會的法律關係，求命上訴人應與原審
    被告丙○○連帶給付被上訴人戊○○、丁○○、辛○○、己○○各二萬元、二萬
    元、四萬元、六萬元，及自九十二年八月十三日起，到清償日止，按週年利率百
    分之五計算之利息的判決（原審判命上訴人與原審被告丙○○如數連帶給付，原
    審被告丙○○未為上訴，此部分已經確定）。上訴人則辯稱上訴人得標後，因會
    首丙○○僅交付會款十萬元予上訴人，約尚積欠二十萬元未為給付，上訴人乃於
    九十年五、六月間，與丙○○約定，以此丙○○積欠的二十萬元抵繳上訴人應繳
    的死會會款，故上訴人已繳清死會會款，被上訴人等請求上訴人給付會款，並無
    理由等語。
三、被上訴人戊○○、辛○○、己○○、丁○○主張被上訴人等於九十年四月二十日
    參加以原審被告丙○○為會首的合會（會單將被上訴人戊○○誤載為程清泉），
    該合會每會會款二萬元，採內標制，會期自九十年四月二十日起，到九十一年十
    一月二十日止，於每月之二十日開標，被上訴人戊○○及丁○○各參加一會，辛○○參加二會，己○○參加三會，均未標取，為活會會員，上訴人則參加一會，
    並已於九十年五月二十日得標，詎原審被告丙○○竟於九十年九月間停止標會，
    尚餘十五期不能繼續進行，上訴人又遲不給付各期會款，且其數額已達兩期總額
    等情，已經提出互助會會單一紙為證，且為上訴人所不爭執，應認為真正。
四、按因會首破產、逃匿或有其他事由致合會不能繼續進行時，會首及已得標會員應
    給付之各期會款，應於每屆標會期日平均交付於未得標之會員；會首就已得標會
    員依前項規定應給付之各期會款，負連帶責任；會首或已得標會員依第一項規定
    應平均交付於未得標會員之會款遲延給付，其遲付之數額已達兩期之總額時，該
    未得標會員得請求其給付全部會款，八十九年五月五日施行之民法第七百零九條
    之九第一項前段、第二項、第三項定有明文。本件合會於九十年四月間有效成立
    ，即有上述法條的適用。則被上訴人等於會首丙○○在九十年九月間停止標會，
    尚餘十五期不能繼續進行，且上訴人遲付的會款又已達兩期總額後，自得請求已
    得標會員之上訴人給付十五期的會款。上訴人雖辯稱上訴人得標後，因會首丙○○僅交付會款十萬元予上訴人，約尚積欠二十萬元未為給付，上訴人乃於九十年
    五、六月間，與丙○○約定，以此丙○○積欠的二十萬元抵繳上訴人應繳的死會
    會款，故上訴人已繳清死會會款，被上訴人等請求上訴人給付會款，並無理由等
    語。惟八十九年五月五日施行之民法第七百零九條之七第一項、第二項規定：「
    會員應於每期標會後三日內交付會款。會首應於前項期限內，代得標會員收取會
    款，連同自己之會款，於期滿之翌日前交付得標會員。」，可知於合會進行中，
    會員每期應交付的會款，乃由會首代得標會員收取後，交付得標會員，故得收取
    會款的債權人為得標會員，並非會首，會首僅居於代理人的地位而收取會款，對
    於會員自無會款債權，也無權處分會款。因此，縱令會員對於會首有債權存在，
    仍不得以其對於會首的債權，與其應給付而由會首代收的會款相抵銷。又依上述
    民法第七百零九條之九第一項前段、第二項、第三項規定，合會不能繼續進行時
    ，已得標會員所應給付的各期會款，乃應給付於未得標會員，非給付於會首，亦
    即會款債權乃存在於未得標會員與已得標會員之間，已得標會員並無給付會款於
    會首的義務。則已得標會員對於會首即使有債權存在，也無從以其對於會首的債
    權，與其應給付的會款相抵銷。查上訴人前述所辯，為被上訴人己○○、戊○○
    、丁○○等所否認，且依其所舉證人黃榮瑞的證述，也不能證明上訴人曾以會首
    丙○○積欠的會款，與上訴人應繳的死會會款相抵銷的事實，已難認上訴人所辯
    為真正。縱使會首丙○○確積欠上訴人會款二十萬元，因不論合會有無繼續進行
    ，會首均非收取會款的債權人，已如前所述，故上訴人應給付的死會會款並非會
    首丙○○的債權，會首丙○○並無請求上訴人給付會款的權利，上訴人自無從將
    其應給付的死會會款，與丙○○應對其給付的欠款相抵銷。因此，上訴人主張其
    應給付的死會會款，已與丙○○應對其給付的欠款抵銷等語，不足憑採。
五、本件合會既尚有十五期不能繼續進行，則上訴人應繳納十五期的死會會款即為三
    十萬元，故每會未得標會員，即可分得二萬元（三０萬元除以十五）。因被上訴
    人戊○○、丁○○各參加一會，辛○○參加二會，己○○參加三會，故每人即可
    各分得二萬元、二萬元、四萬元、六萬元。從而，被上訴人等依合會的法律關係
    ，請求上訴人給付被上訴人戊○○、丁○○、辛○○、己○○各二萬元、二萬元
    、四萬元、六萬元，及自九十二年八月十三日（起訴狀繕本送達上訴人的次日）
    起，到清償日止，按週年利率百分之五計算的利息，為有理由。原審判命上訴人
    如數給付，並依職權宣告假執行，於法並無不合。上訴意旨指摘原判決不當，求
    予廢棄改判，為無理由，應予駁回。
六、原告壬○、乙○○、戊○○、丁○○上訴部分，因依渠等於原審所為的訴之聲明
    ：「被告丙○○應給付原告壬○貳拾萬壹仟陸佰元正，被告丙○○應與陳淑女、
    詹益背、邱垂恭、詹清鴻、鐘美玲連帶給付原告壬○各壹拾萬零捌佰元正；及自
    起訴狀繕本送達翌日起至清償日止，按年息百分之五計算之利息」、「被告丙○○應給付原告乙○○、戊○○、丁○○各壹拾萬零捌佰元正，被告丙○○應與陳
    淑女、詹益背、邱垂恭、詹清鴻、鐘美玲連帶給付原告乙○○、戊○○、丁○○
    各伍萬零肆佰元正；及自起訴狀繕本送達翌日起至清償日止，按年息百分之五計
    算之利息」（見原審卷六四頁準備書狀及八三頁、一一二頁言詞辯論筆錄），及
    渠等提出的起訴狀及準備書狀理由欄所載內容，可知原告壬○、乙○○、戊○○
    、丁○○請求被告丙○○給付的本金金額合計各為四十萬三千二百元、二十萬一
    千六百元、二十萬一千六百元、二十萬一千六百元。而原判決事實及理由欄第四
    段，除明確將原告壬○、乙○○、戊○○、丁○○請求會首以外之得標會員（即
    陳淑女、詹益背、邱垂恭、詹清鴻、鐘美玲）應各與會首丙○○連帶給付部分予
    以駁回外，對於原告壬○請求「被告丙○○應連帶給付各壹拾萬零捌佰元」（此
    部分金額的聲明似不明確，因依起訴狀及準備書狀理由欄所載，此部分金額應為
    二十萬一千六百元），以及原告乙○○、戊○○、丁○○請求「被告丙○○應連
    帶給付原告乙○○、戊○○、丁○○各伍萬零肆佰元」（此部分金額的聲明也似
    不明確，因依起訴狀及準備書狀理由欄所載，此部分金額應各為十萬零八百元）
    部分，並未敘明駁回或不應准許的理由，但主文欄竟僅判令被告丙○○應各給付
    原告壬○、乙○○、戊○○、丁○○本金二十萬一千六百元、十萬零八百元、十
    萬零八百元、十萬零八百元。足見原判決僅就訴之聲明前段，即「被告丙○○應
    給付原告壬○貳拾萬壹仟陸佰元」、「被告丙○○應給付原告乙○○、戊○○、
    丁○○各壹拾萬零捌佰元」部分，以及陳淑女、詹益背、邱垂恭、詹清鴻、鐘美
    玲連帶給付部分予以判決而已，就訴之聲明後段，即「被告丙○○應連帶給付原
    告壬○各壹拾萬零捌佰元」、「被告丙○○應連帶給付原告乙○○、戊○○、丁○○各伍萬零肆佰元」部分，則脫漏未予判決。故原告壬○、乙○○、戊○○、
    丁○○雖就此部分聲明上訴，依民事訴訟法第二百三十三條第二項規定，仍應以
    聲請補充判決論。本院就此部分即不得自行判決，應退回原審依民事訴訟法第二
    百三十三條有關補充判決之規定處理，附此敘明。
七、結論：本件上訴為無理由，本院依民事訴訟法第四百三十六條之一第三項、第四
    百四十九條第一項、第七十八條、第四百六十三條、第三百八十五條第一項前段
    ，判決如主文所示。
中　　　華　　　民　　　國　　九十三　　年　　　五　　　月　　　五　　　日
                                      民事第二庭
~B審判長法官　何志通
~B法　　　官　鄭舜元
~B法　　　官　廖國佑
右為正本係照原本作成
不得上訴。
中　　　華　　　民　　　國　　九十三　　年　　　五　　　月　　　五　　　日
~B法院書記官　莊素美
